臺灣臺北地方法院民事判決
110年度訴字第4717號
原      告  鄭崇文律師即被繼承人賴克強之遺產管理人

被      告  賴淑芬  
            賴佳瑜  
前二人共同
訴訟代理人  張智學律師
上列當事人間給付股權價金等事件，本院於民國111年10月24日
言詞辯論終結，判決如下：
    主      文
被告應將「微旅時尚旅店」於雲林縣政府總收文日：民國107年1
1月7日及民國108年11月8日之商業登記卡關於合夥人姓名賴佳瑜
及其身分證字號、出生年月日、出資額及戶籍地址之記載應予塗
銷，並回復登記予賴克強。
訴訟費用由被告賴淑芬、賴佳瑜共同負擔。
    事實及理由
一、按不變更訴訟標的，而補充或更正事實上或法律上之陳述者
    ，非為訴之變更或追加，民事訴訟法第256條定有明文。原
    告起訴時原先位聲明：被告應將「微旅時尚旅店」於雲林縣
    政府總收文日：民國107年11月7日及108年11月8日之商業登
    記卡其上合夥人姓名賴佳瑜及其身分證字號、出生年月日、
    出資額及戶籍地址之記載應予塗銷並回復登記予原告；嗣更
    正為：被告應將「微旅時尚旅店」於雲林縣政府總收文日：
    107年11月7日及108年11月8日之商業登記卡關於合夥人姓名
    賴佳瑜及其身分證字號、出生年月日、出資額及戶籍地址之
    記載應予塗銷，並回復登記予賴克強（見本院卷第291頁）
    。查原告就先位聲明之變更，核屬更正事實上之陳述，於法
    並無不合，自應准許。
二、原告主張：
  ㈠訴外人賴克強於107年11月1日死亡，其法定繼承人均拋棄繼
    承，臺灣桃園地方法院以108年度司繼字第1496號裁定選任
    伊為賴克強之遺產管理人。賴克強前於104年3月19日向賴逸
    典承租雲林縣○○市○○路0號房屋經營旅店（租賃期間為10年
    ）；104年3月20日賴克強與被告賴淑芬簽訂微旅城市商旅合
    夥契約書（下稱系爭合夥契約），約定合夥經營上址旅店，
    合夥總資金為新臺幣（下同）1,100萬元，由賴克強擔任執
    行股東，負責旅店經營管理；104年4月16日向雲林縣政府辦
    理「微旅時尚旅店」商業登記，商業登記卡登記「微旅時尚
    旅店」為合夥組織，資本額100萬元，負責人、合夥人各為
    賴淑芬、賴克強，2人出資額均為50萬元。
  ㈡伊就任遺產管理人後，向雲林縣政府申請影印商業登記，始
    發現被告賴淑芬、賴佳瑜持虛偽之合夥出資額轉讓同意書、
    合夥事項變更同意書（下稱系爭2紙同意書）、合夥契約書
    向雲林縣政府申請變更登記，107年11月7日雲林縣政府商業
    登記卡登記「微旅時尚旅店」合夥人由賴克強變更為被告賴
    佳瑜，出資額均為50萬元（下稱系爭變更登記A）。嗣於108
    年11月8日雲林縣政府商業登記卡登記「微旅時尚旅店」變
    更出資額賴淑芬為10萬元、賴佳瑜為90萬元（下稱系爭變更
    登記B）。㈢然賴克強於上開登記時間已死亡，斷無可能與被
    告2人會同辦理變更，系爭2紙同意書上「賴克強」之簽名並
    非賴克強所為，被告2人偽造文書並使公務員登載不實，侵
    害賴克強之權利，為此，先位依民法第184條第1項前段、第
    213條第1項規定，請求塗銷系爭變更登記A、B，並回復登記
    予賴克強。
　㈢退步言，被告賴佳瑜未給付任何款項，即取得原屬賴克強所
    有之50%出資額，係屬無法律上原因而獲取550萬元之利益，
    致賴克強受有損害，為此，備位依民法第179條規定，請求
    被告賴佳瑜給付550萬元。
　㈣並聲明：
　⒈先位聲明：被告應將「微旅時尚旅店」於雲林縣政府總收文
    日：107年11月7日及108年11月8日之商業登記卡關於合夥人
    姓名賴佳瑜及其身分證字號、出生年月日、出資額及戶籍地
    址之記載應予塗銷，並回復登記予賴克強。
　⒉備位聲明：⑴被告賴佳瑜應給付原告550萬元，及自起訴狀繕
    本送達翌日起至清償日止，按年息5%計算之利息。⑵願供擔
    保請准宣告假執行。
三、被告則以：
　㈠107年8月至10月間賴克強因資金需求向被告賴淑芬表明願以1
    70萬元出售「微旅時尚旅店」50%股權，賴淑芬同意後即分
    別於107年8月17日、107年10月11日各匯款100萬元、70萬元
    至指定帳戶，雙方同意將合夥人賴克強所有50%股權移轉變
    更為賴淑芬指定之被告賴佳瑜所有，因文件準備及送件拖延
    ，迄至107年11月7日雲林縣政府始核准系爭變更登記A，事
    後始知悉賴克強於107年11月1日自殺身亡，賴佳瑜並無不當
    得利。
　㈡又賴克強死亡時，依民法第687條規定發生法定退夥之效力，
    退夥人就合夥財產之股份當然歸屬於其他合夥人，原告僅得
    請求就退夥時之合夥財產進行結算，不得請求塗銷；縱認賴
    克強對賴淑芬存有債權，賴淑芬依上述170萬元債權主張抵
    銷，且合夥以租賃契約書為結算基礎，賴克強所有50%股權
    僅剩50萬元價值等語置辯。
　㈢並聲明：⒈原告之訴駁回。⒉如受不利益判決，願供擔保請准
    宣告免為假執行。
四、兩造不爭執事項（見本院卷第293至294頁）：
  ㈠賴克強於104年3月20日與被告賴淑芬簽訂微旅城市商旅合夥
    契約書，約定合夥經營雲林縣○○市○○路0號旅店，合夥總資
    金為1,100萬元，由賴克強擔任執行股東，負責經營管理。1
    04年4月16日雲林縣政府商業登記卡登記「微旅時尚旅店」
    為合夥組織，資本額100萬元，負責人為賴淑芬、合夥人為
    賴克強，2人出資額均為50萬元。
  ㈡賴克強於107年11月1日死亡，其繼承人均拋棄繼承，臺灣桃
    園地方法院以108年度司繼字第1496號裁定選任原告為賴克
    強之遺產管理人。
  ㈢107年11月7日雲林縣政府商業登記卡變更登記「微旅時尚旅
    店」合夥人由賴克強變更為賴佳瑜，出資額均為50萬元（即
    系爭變更登記A）。
  ㈣108年11月8日雲林縣政府商業登記卡變更登記「微旅時尚旅
    店」合夥出資額變更為賴淑芬10萬元、賴佳瑜90萬元（即系
    爭登記B）。
　　上開事實，另有臺灣桃園地方法院以108年度司繼字第1496
    號裁定、微旅商旅合夥契約書、雲林縣政府商業登記申請書
    、合夥出資額轉讓同意書、合夥事項變更同意書、商業登記
    申請書在卷可稽。
五、本院之判斷：
　　原告主張被告持偽造之系爭2紙同意書向雲林縣政府辦理「
    微旅時尚旅店」系爭變更登記A、B之商業登記，此為被告所
    否認，並以前詞置辯。茲就本件重要爭點說明如下：
　㈠合夥出資額轉讓同意書、合夥事項變更同意書上「賴克強」
    之簽名，是否為賴克強本人所簽？
　1.查被告賴淑芬曾持合夥出資額轉讓同意書、合夥事項變更同
    意書、商業登記申請書向雲林縣政府辦理「微旅時尚旅店」
    之商業登記變更（即系爭變更登記A）一情，有雲林縣政府1
    09年6月11日函及檢附之合夥出資額轉讓同意書、合夥事項
    變更同意書、商業登記申請書、「微旅時尚旅店」歷次商業
    登記卡在卷可稽（見本院卷第23-34頁），堪信為實。就合
    夥出資額轉讓同意書、合夥事項變更同意書上「賴克強」之
    簽名是否真正一節，本院依原告聲請囑託法務部調查局進行
    筆跡鑑定，該局將合夥事項變更同意書原本、合夥出資額轉
    讓同意書原本上之「賴克強」簽名筆跡依序編為甲類、乙類
    筆跡；另將104年3月19日租賃契約書原本、104年3月20日微
    旅商旅合夥契約書原本、105年5月1日房屋租賃契約書原本
    、105年11月19日股權轉讓同意書原本、106年4月12日中壢
    中山路商旅工程契約書原本、106年5月25日桃園市中壢中山
    路新建商旅工程契約書、106年5月27日工程承攬合約書原本
    ，其上「賴克強」簽名筆跡編為丙類筆跡。經由特徵比對，
    鑑定結果：甲、乙類筆跡均與丙類筆跡筆劃特徵不同，有該
    局111年5月25日調科貳字第11103176420號函及所附鑑定書
    、鑑定分析表各1份附卷可稽（見本院卷第231頁以下），足
    認合夥事項變更同意書、合夥出資額轉讓同意書上「賴克強
    」之簽名並非真正，則被告抗辯為賴克強所親簽云云，自非
    可採。
　2.被告雖辯稱賴克強持有之50%股權已出售予賴淑芬，賴淑芬
    已匯款170萬元予賴克強云云。惟依證人即幸運草旅店店長
    蘇子軒到庭證稱：伊是賴克強特助，協助各店管理，每月全
    部旅店都會到中壢開主管會議，伊也在場，各店如有需要協
    助要上簽呈或在主管會議提出，伊會協助處理，如果支出較
    大或伊無法處理，就由賴克強處理；各旅店如股東出資轉讓
    或退夥，伊都會知道，因為伊也是股東之一，內部會議也會
    討論誰有足夠錢去買；伊與賴克強是天天見面，是同一辦公
    室；賴克強生前並未將「微旅時尚旅店」之出資額轉讓予被
    告，因為賴克強生前跟死後，賴淑芬都有跟伊通過電話；賴
    克強生前，賴淑芬是與伊討論青年驛站案子；賴克強死後，
    賴淑芬是希望賴克強太太出面處理賴克強持有50%股權，因
    「微旅時尚旅店」是賴克強、賴淑芬各一半持股，但賴克強
    持有50%股權是有隱性股東拿錢給賴克強，賴克強死後那家
    旅店現在是賴淑芬經營，隱性股東認為如果賴淑芬要繼續經
    營就要把賴克強股份買走，這樣就可以拿到錢；賴淑芬提議
    50%股權以550萬元計算，扣除當初她投資風信子青年驛站17
    0萬元，剩下的打折處理等語（見本院卷第172-176頁），並
    有風信子青年驛站股份有限公司變更登記表、新民ROT股東
    造冊、網路新聞等件在卷可佐（見本院卷第81-87頁、139、
    141頁）。依被告提出之台北富邦銀行匯款委託書、國泰世
    華商業銀行匯款憑證，其上記載之收款人均為「風信子青年
    驛站股份有限公司」，已難認係賴淑芬向賴克強購買「微旅
    時尚旅店」50%股權之價金；再依證人蘇子軒前揭證述、新
    民ROT股東造冊所載「0000000入100W、0000000入70W」，亦
    與上開匯款委託書、匯款憑證之匯款日期相符，益徵賴淑芬
    所匯之170萬元係用於投資風信子青年驛站，而與「微旅時
    尚旅店」之股權購買無涉。況且，倘賴淑芬確已向賴克強購
    入其持有「微旅時尚旅店」50%股權，又何需於賴克強死後
    ，以電話聯繫蘇子軒要求賴克強配偶進行股權結算，被告此
    部分所辯，自非可採。
　㈡原告先位主張被告2人持偽造文書使公務員登載不實，依侵權
    行為法律關係請求回復原狀，即將商業登記卡上50%出資額
    之合夥人登記回復為賴克強所有，是否有據？
　1.按因故意或過失，不法侵害他人之權利者，負損害賠償責任
    ；又負損害賠償責任者，除法律另有規定或契約另有訂定外
    ，應回復他方損害發生前之原狀，民法第184條第1項前段、
    第213條第1項前段定有明文。
　2.查賴淑芬明知賴克強並未退夥，亦未將出資額50萬元轉讓予
    賴佳瑜，竟持偽造「賴克強」簽名之合夥事項變更同意書、
    合夥出資額轉讓同意書，向雲林縣政府申請「微旅時尚旅店
    」之商業登記變更，使雲林縣政府公務員就職務上所掌之商
    業登記卡，分別於107年11月7日將「微旅時尚旅店」合夥人
    由賴克強變更為賴佳瑜，出資額均為50萬元（即系爭變更登
    記A）、108年11月8日將「微旅時尚旅店」合夥出資額變更
    為賴淑芬10萬元、賴佳瑜90萬元（即系爭變更登記B），足
    以生損害於賴克強或公眾，賴淑芬上開所為自屬故意行使偽
    造私文書之不法行為，且侵害賴克強遺產之正確性，則原告
    依民法第184條第1項前段規定，請求塗銷系爭變更登記A、B
    ，並將合夥人回復登記予賴克強，洵屬有據。
　3.被告雖辯稱賴克強死亡，依民法第687條發生法定退夥效力
    ，退夥人就合夥財產之股份當然歸屬於其他合夥人云云。惟
    按稱合夥者，謂二人以上互約出資以經營共同事業之契約；
    合夥人除依前二條規定退夥外，因下列事項之一而退夥：一
    、合夥人死亡者。但契約訂明其繼承人得繼承者，不在此限
    ，民法第667條第1項、第687條第1款定有明文。是合夥組織
    之成立、存續須有合夥人2人以上，是以，商業合夥組織若
    合夥人退夥致合夥人祇剩1人者，則其存續要件即有欠缺，
    合夥自應解散而進行清算，並應依商業登記法第17條之規定
    辦理歇業登記，至合夥人一欲以獨資組織方式成立商號者，
    則宜另行以獨資組織型態申請登記，不發生逕行准予變更登
    記之問題（經濟部82年5月4日經商字第209103號函參照）。
    查「微旅時尚旅店」於104年4月16日登記資本額100萬元、
    合夥組織，由賴淑芬、賴克強各出資50萬元；嗣賴克強107
    年11月1日死亡，依卷附微旅城市商旅合夥契約書（見本院
    卷第20頁），並未特別約定合夥人死亡，其繼承人得繼承，
    依民法第687條第1款規定就合夥人賴克強部分，發生法定退
    夥效力；再依上開合夥契約書第7條第7項約定：「合夥人不
    得將原持有之股份轉讓予非原有合夥人（意即股東轉讓股份
    必須轉讓與原始股東）」，可知「微旅時尚旅店」合夥為封
    閉組織，一旦賴克強退夥，僅剩合夥人賴淑芬1人，其存續
    要件即有欠缺，合夥自應解散而進行清算，並應依商業登記
    法第17條規定辦理歇業登記，被告上開所辯，恐有誤會。
　㈢末按訴之客觀預備合併，當事人就此數項請求定有順序，預
    慮先順序之請求無理由時，即要求就後順序之請求加以栽判
    ，法院審理應受此先後位順序之拘束。於先位之訴有理由時
    ，備位之訴即毋庸栽判。必先位之訴為無理由時，法院始得
    就備位之訴為裁判（最高法院97年度台上字第111號判決意
    旨參照）。查原告先位依民法第184條第1項前段、第213條
    第1項，請求塗銷商業登記，並回復登記合夥人賴克強，為
    有理由，業經本院審認如上，則原告備位依民法第179條規
    定，請求被告賴佳瑜給付原告550萬元本息部分，即無繼續
    審認之必要。　
六、綜上，原告依民法第184條第1項、第213條第1項規定，請求
    就雲林縣政府「微旅時尚旅店」商業登記卡107年11月7日、
    108年11月8日變更登記，關於合夥人姓名賴佳瑜及其身分證
    字號、出生年月日、出資額及戶籍地址之記載應予塗銷，並
    回復登記予賴克強，為有理由，應予准許。本件原告先位聲
    明既有理由，即無庸就備位聲明為判斷。
七、本件事證已臻明確，兩造其餘攻擊防禦方法及所提之證據，
    經核均與本件判決結果無影響，爰不逐一論駁。
八、訴訟費用負擔之依據︰民事訴訟法第78條、第85條第1項前段
    。
中　　華　　民　　國　　111 　年　　11　　月　　22　　日
                  民事第八庭  法　官　張瓊華
以上正本係照原本作成。
如對本判決上訴，須於判決送達後20日內向本院提出上訴狀。如
委任律師提起上訴者，應一併繳納上訴審裁判費。　　　　　　
中　　華　　民　　國　　111 　年　　11　　月　　22　　日
　                            書記官  邱美嫆